【裁判字號】    94,選訴,15
【裁判日期】    950517
【裁判案由】    選罷法等
【裁判全文】
臺灣花蓮地方法院刑事判決              94年度選訴字第15號
公  訴  人  臺灣花蓮地方法院檢察署檢察官
被      告  丁○○
選任辯護人  廖學忠律師
被      告  己○○
選任辯護人  陳正忠律師
被      告  甲○○
            丙○○
            乙○○
            庚○○
上列被告因選罷法等案件，經檢察官提起公訴（94年度選偵字第
50號），本院判決如下：
    主  文
丁○○共同連續對於有投票權之人，交付賄賂，而約其投票權為
一定之行使，處有期徒刑玖月，褫奪公權參年。
己○○共同連續對於有投票權之人，交付賄賂，而約其投票權為
一定之行使，處有期徒刑陸月，如易科罰金，以參佰元折算壹日
，褫奪公權參年，未扣案預備交付之賄賂新台幣壹萬柒仟元沒收
。又有投票權之人，收受賄賂，而許以其投票權為一定之行使，
處有期徒刑肆月，如易科罰金，以參佰元折算壹日，褫奪公權貳
年，未扣案收受之賄賂新台幣壹仟元沒收。應執行有期徒刑捌月
，如易科罰金，以參佰元折算壹日，褫奪公權參年，未扣案預備
交付之賄賂新台幣壹萬柒仟元及收受之賄賂新台幣壹仟元沒收。
甲○○共同連續對於有投票權之人，交付賄賂，而約其投票權為
一定之行使，處有期徒刑伍月，如易科罰金，以參佰元折算壹日
，褫奪公權參年，未扣案預備交付之賄賂新台幣柒仟元沒收。又
有投票權之人，收受賄賂，而許以其投票權為一定之行使，處有
期徒刑肆月，如易科罰金，以參佰元折算壹日，褫奪公權貳年，
未扣案收受之賄款新台幣壹仟元沒收。應執行有期徒刑柒月，如
易科罰金，以參佰元折算壹日，褫奪公權參年，未扣案預備交付
之賄賂新台幣柒仟元及收受之賄賂新台幣壹仟元沒收。
丙○○有投票權之人，收受賄賂，而許以其投票權為一定之行使
，處有期徒刑伍月，如易科罰金，以參佰元折算壹日，褫奪公權
貳年，扣案收受之賄賂新台幣壹仟元及預備交付之賄賂新台幣壹
萬玖仟元沒收。
乙○○有投票權之人，收受賄賂，而許以其投票權為一定之行使
，處有期徒刑肆月，如易科罰金，以參佰元折算壹日，褫奪公權
貳年，未扣案收受之賄賂新台幣貳仟元沒收。
庚○○有投票權之人，收受賄賂，而許以其投票權為一定之行使
，處有期徒刑肆月，如易科罰金，以參佰元折算壹日，褫奪公權
貳年，未扣案收受之賄賂新台幣貳仟元沒收。
    事  實
一、丁○○係花蓮縣第16屆縣議員第8 選區山地原住民縣議員登
    記第2號之候選人， 己○○係丁○○向花蓮縣選舉委員會登
    記之助選員，丁○○為圖能順利當選，竟與己○○共同基於
    對有投票權人交付賄賂而約其投票權為一定行使之概括犯意
    聯絡，由丁○○先於民國94年11月9日16時許， 開車前往花
    蓮縣秀林鄉佳民村佳民74之10號己○○住處，交付新台幣（
    下同）50000元之現金給己○○，委請己○○以上開現金中1
    票1000元之方式，賄賂花蓮縣秀林鄉佳民村有投票權人，使
    有投票權人於投票日行使投票權時，為投票予丁○○之一定
    行使。丁○○當場亦對於有投票權之己○○約其投票日投票
    予伊，己○○於收受其中之賄款1000元後，亦許以丁○○於
    投票日行使投票權時，為投票予丁○○之一定行使。
二、己○○收受丁○○所交付之現金賄款後，先於同年11月15日
    17時許，至佳民村佳民74之 2號丙○○住處，由己○○交付
    20000元與丙○○，委請丙○○以1票1000元之代價，賄賂佳
    民村內有投票權人，以預備行賄買票。己○○並當場對於有
    投票權之丙○○約其投票日投票予丁○○，丙○○於收受上
    開賄款1000元後，亦許以投票日行使投票權時，將投票予丁○○。己○○復於同年11月20日13時30分許，至佳民 114號
    甲○○住處，與甲○○共同基於對有投票權人交付賄賂並約
    其投票權為一定行使之概括犯意聯絡，由己○○交付 12000
    元之現金給甲○○，請甲○○以該現金以 1票1000元對佳民
    村內有投票權人予以行賄，替丁○○買票。己○○並當場對
    於有投票權之甲○○約其投票日投票予丁○○，甲○○收受
    賄賂1000元後，並約其於投票日行使投票權時，為投票予丁○○之一定行使。
三、甲○○嗣持己○○所交付之現金賄款，於同年月21日上午某
    時，至佳民 112號其叔叔乙○○住處，交付2000元之賄賂與
    有投票權之乙○○，復於同年月25日10時許，至佳民115之1
    號其舅舅庚○○、舅媽沈麗珠住處，交付2000元之賄賂與有
    投票權之沈麗珠（未據起訴），囑咐將其交付與有投票權之
    庚○○，約其等於投票日為投票予丁○○之一定行使，而乙○○、沈麗珠、庚○○於收受上開賄款後，亦許以於投票日
    行使投票權時，為投票予丁○○之一定行使。嗣於94年12月
    2日經警循線查獲，丙○○則於94年12月3日上午，主動向台
    灣花蓮地方法院檢察署檢察官交出其預備交付之賄賂及收受
    之賄賂共20000元。
四、案經花蓮縣警察局吉安分局、法務部調查局花蓮縣調查站移
    送臺灣花蓮地方法院檢察署檢察官偵查起訴。
    理  由
一、訊據被告丁○○、己○○、丙○○、甲○○、乙○○、庚○○均矢口否認有上開犯行，被告丁○○辯稱：己○○是我的
    助選員，我有在11月10日左右把 50000元交給他，以作為佳
    民村整個選舉活動經費，叫他盡量去拉票， 50000元包含他
    的工資，他怎麼做我不管，但我給他錢不是要賄選云云。被
    告己○○辯稱：我確實有收到丁○○交付的 50000元，她說
    要我幫忙拉票，錢包含加油錢及買香菸、檳榔給選民吃，但
    因為我 1人沒有辦法跑整個佳民村，所以才拜託甲○○、丙○○幫忙，各給他們20000元及12000元，我請他們幫忙拉票
    ，且丁○○交給我的 50000元並沒有包含對我的買票錢云云
    。被告丙○○辯稱：我有收到己○○給我的 20000元，因他
    要我幫忙丁○○拉票，該現金是活動經費，不是買票錢，後
    來錢我都沒有使用到，因為我當時主要幫鄉長候選人許淑銀
    助選，在幫許淑銀助選時，亦一併幫丁○○助選，所以沒有
    花用到活動經費云云。被告甲○○辯稱：我有拿到 12000元
    ，但不是買票，是拉票，己○○也沒有對我買票云云。被告
    乙○○辯稱：我承認甲○○有給我2000元，但不是買票，錢
    是給我買檳榔、香菸，他拿錢給我時說是幫忙拉票云云。被
    告庚○○辯稱：甲○○給我太太2000元，是叫我幫丁○○拉
    票，不是買票云云。
二、證據能力有無之調查
（一）被告己○○、丙○○、甲○○、乙○○、黃清傳之警詢筆
      錄部分：按被告以外之人於審判外之言詞或書面陳述，除
      法律有規定者外，不得做為證據；被告以外之人於檢察事
      務官、司法警察官或司法警察調查中所為之陳述，與審判
      中不符時，其先前之陳述具有較可信之特別情況，且為證
      明犯罪事實存否所必要者，得為證據， 刑事訴訟法第159
      條第1項、第159條之 2分別定有明文。被告丁○○之辯護
      人主張證人即被告己○○、丙○○、甲○○、乙○○、黃
      清傳之警詢筆錄均不具證據能力，另主張證人己○○於偵
      查中證稱「應該包含我這一票」等語，筆錄記載恐與證人
      己○○所述不符，而無證據能力。另被告己○○之辯護人
      主張證人丙○○、甲○○、乙○○、庚○○之警詢筆錄無
      證據能力。經查，被告己○○、丙○○、乙○○、黃清傳
      於本院中以證人身分到庭具結作證，其等於本院中所言核
      與在警詢中所陳述之內容尚有不符，然參酌證人己○○、
      丙○○2人於偵查中均有具結作證，且其2人於偵查中所言
      均有證據能力（理由詳後所述），故被告己○○、丙○○
      於警詢中所言即缺乏證明犯罪事實存否之必要性，故應依
      刑事訴訟法第159條第1項規定，認為證人己○○、丙○○
      之警詢筆錄應無證據能力。至於證人乙○○、庚○○並未
      經檢察官傳喚作證，故其警詢筆錄對本件為證明犯罪事實
      存否實具有必要性，次查，證人乙○○、庚○○於警詢中
      均分別陳稱被告甲○○所交付之現金係買票錢等語，參諸
      其等當時係就其個人是否有收受賄款及其金錢來源為何到
      警局應訊，稽其等所處情境，係在其等個人本身具有重大
      直接利害關係下所為之陳述，而本院進行準備程序中，經
      訊問是否對檢察官之犯罪事實予以認罪時，被告庚○○亦
      答稱均認罪，並坦承所收受的現金係甲○○給伊之買票錢
      等詞（見本院卷第77頁），然其於本院審理後，又改證稱
      受到之現金並非買票錢等詞，且被告乙○○、庚○○甚至
      表示聽不懂國語云云，經查，被告乙○○、庚○○於本院
      準備程序訊問中，均對答如流，並未表示不諳國語，嗣於
      本院審理中始表示聽不懂國語，然經本院委請通譯為其 2
      人翻譯時，被告 2人仍有不經通譯即可自行回答之情形，
      故其 2人俟至本院審理接近末了時，始表示聽不懂國語等
      詞，應不可採。該被告乙○○、庚○○於本院中雖辯稱收
      到之現金並非買票錢，然此乃因其 2人於本案審理中之陳
      述，對甲○○或己○○成罪與否有具有重大之判斷依據，
      故其等證詞亦容易受到有利害關係之甲○○或己○○所影
      響，故應以證人乙○○、庚○○於警詢中所言較具有可信
      性。從而，本院認其 2人之警詢筆錄應具有證據能力。至
      於被告甲○○於本院中經諭知其有刑事訴訟法第180、181
      條之情形而得以拒絕證言後，被告甲○○即拒絕作證，因
      其屬於有正當理由拒絕證言，且其於本院中亦未作證，則
      應回歸刑事訴訟法第159條第1項之規定，而無傳聞法則例
      外之適用，故本院認為被告甲○○之警詢筆錄，對於被告
      己○○、丁○○而言，並無證據能力。
（二）又被告丁○○之辯護人另以證人己○○於偵查中並未陳述
      50000元包含伊這 1票等語（94年12月2日偵查筆錄），故
      亦認為己○○於偵查中所言並無證據能力。然按證人、鑑
      定人依法應具結而未具結者，其證言或鑑定意見，不得作
      為證據。次按被告以外之人於偵查中向檢察官所為之陳述
      ，除顯有不可信之情況者外，得為證據，刑事訴訟法第15
      8條之3、第159條之1第 2項分別定有明文。經查，證人己○○於94年12月 2日、94年12月12日分別經檢察官訊問，
      並諭知具結之義務及偽證之處罰後，命證人己○○具結而
      陳述，此有證人結文附卷可參，次查，經本院勘驗94年12
      月 2日之偵訊光碟後，其勘驗內容如下：「檢察官問（下
      簡稱檢）：這 18000元到底有沒有包括你自己那張票？己○○答（下簡稱邱）：我把18000元全部花在...，檢：所
      以有些是花在自己身上？邱：對。檢：有沒有包括私人家
      裡用的？邱：家裡是沒有，就是他們要抽煙的時候，老婆
      要抽煙的時候。檢：你的 18000元有些帳目不清，不是沒
      有交出去，有無包括買你跟你太太的那一票？邱：有啦，
      買一些香菸、檳榔給老婆吃。檢：給你老婆吃，也包括你
      自己吃？邱：我是沒有抽煙。檢： 18000元有些花在你和
      你老婆私人使用的嗎？邱：對。檢：所以那 18000元應該
      有包括買你自己跟你老婆那 1票？邱：就抽煙跟檳榔而已
      。檢：有沒有用在你自己身上或老婆私人身上？邱：就是
      買檳榔、香菸吃掉。檢：給你老婆吃掉，那你呢？邱：我
      沒有。檢：那你用油沒有用在你私人使用的油裡面嗎？邱
      ：就是用在我車上。檢：所以這18000元買你們2票，還是
      你1票？邱：只有買我1票」（見本院卷第167、168頁）。
      此核與偵查筆錄記載之內容意旨均大致相符，且檢察官訊
      問過程平和，態度懇切，並無任何非法取證之情事，故該
      筆錄既然查無任何顯不可信之處，應認為該偵查筆錄有證
      據能力。
（三）又被告丙○○對於其94年12月 3日之偵查筆錄主張：我在
      投案時，檢察官是問我那邊買票 1票多少錢，我說不知道
      ，檢察官接著問是1000元或2000元，我說大約行情1000元
      ，但我沒有說己○○要我替他買票，其偵查筆錄記載與其
      陳述不同，故不同意作為證據等語。按訊問被告，應全程
      連續錄音；必要時，並應全程連續錄影。但有急迫情況且
      經記明筆錄者，不在此限。筆錄內所載之被告陳述與錄音
      或錄影之內容不符者，除有前項但書情形外，其不符之部
      分，不得作為證據，刑事訴訟法第100條之1第1、2項定有
      明文。而刑事訴訟法規定訊問被告應全程連續錄音，必要
      時應全程連續錄影之規定，係為擔保被告不會遭到訊問者
      之不當取供，即為擔保其自白之任意性，並非一查有未經
      錄音之情形，即認為該筆錄無證據能力。經查，被告丙○○於偵查時，確實有全程錄影之光碟片附卷，但嗣經查證
      後，發現該光碟片僅有影像而無聲音，以致未能當庭勘驗
      被告丙○○有無於偵查中陳述：「己○○交給我現金2000
      0元，他是要我替他買票，一票 1000元」等語（見94年度
      選他字第350號卷第3頁）。然查，被告丙○○於本院中並
      未曾提及檢察官有對其非法取供之情形，且觀諸被告丙○○係於94年12月 3日自行向值班之內勤檢察官主動投案，
      其既然出於自願向檢察官陳述有關自己之犯罪事實，而非
      被動接受檢察官傳喚或拘提始到案，更足認檢察官並無對
      其不當訊問之可能性，是以，縱該光碟僅有影像而無聲音
      ，然檢察官之訊問過程並無任何不當或故意違法之情形，
      尚未能因為該光碟片無聲音而遽認為該筆錄無證據能力。
      至於雖被告丙○○辯稱伊僅陳述當地買票之行情為1票100
      0元，並非陳述被告己○○要伊以1票1000元買票，而辯稱
      筆錄之記載與其陳述不符，然查，被告於該次偵訊中亦陳
      稱：「（問：己○○有無叫你將現金 20000元交給誰？）
      沒有，他只是叫我發給支持丁○○候選人的人」（見上開
      卷第 4頁），而被告丙○○於本院準備程序中亦陳稱：我
      有收到己○○給我的20000元．．．，20000元我都沒有發
      出去等語（見本院卷第78頁），被告丙○○既然均陳述「
      錢尚未發出去」等語，顯見原本被告己○○確係交代伊將
      20 000元散發給其他有投票權人，且被告丙○○當時係臺
      灣花蓮地方法院檢察署之司法志工業據被告丙○○自陳在
      卷，深知受訊問人應閱覽筆錄後始簽名，才得以保障自身
      權益，被告丙○○若察覺筆錄記載與其本意不符，應當場
      提出，然其並無任何異議後始簽名於筆錄上，顯見筆錄之
      記載內容應係被告丙○○所陳述，故被告丙○○主張偵查
      筆錄無證據能力等詞，要不足採，該筆錄應有證據能力。
三、認定被告有罪之理由：
    綜合被告丁○○、己○○、丙○○、甲○○、乙○○、庚○○於本院中之答辯內容可知，本件兩造不爭執之事項為：(1)
    被告丁○○有於事實欄所載之時間、地點交付 50000元給己○○。(2)被告己○○嗣後交付 20000元給被告丙○○，交付
    12000給被告甲○○。(3)被告甲○○分別交付 2000元給被告
    乙○○、被告庚○○之妻沈麗珠。本件主要爭點為：(1)被告
    丁○○所交付之 50000元是否為競選活動經費，或為交付投
    票權人之行賄賄款？(2)被告己○○、甲○○有無投票行賄之
    犯行？(3)被告丙○○有無預備投票行賄之犯行？(4)被告己○○、丙○○、甲○○、乙○○、庚○○有無投票受賄之犯行
    ？經查：
（一）雖被告丁○○於本院中辯稱交給己○○之 50000元係競選
      活動經費，並提出參選人丁○○政治獻金會計報告書影本
      一份為證據，主張該會計報告書上有關雜支支出明細表欄
      內記載94年11月9日支出己○○之人事費用50000元，即為
      本件交給己○○ 50000元活動經費之記載（見本院卷第60
      頁），然經本院訊問被告丁○○有關活動經費如何運用時
      ，其陳稱：競選活動包含掛布條、發文宣，該 50000元是
      我給己○○的活動經費，並請他自己斟酌加油費之類的費
      用，故 50000元有包含他的車馬費，但他沒有固定的薪水
      。己○○之工作項目為開會、掛佳民村的紅布條、一家一
      家拜訪並發放宣傳單、造勢時拉人來參加、紅布條缺損時
      的修補，及拜訪時依照原住民習俗會給香煙、檳榔各 1包
      等語（見本院卷第149、150頁），然被告即證人己○○（
      下簡稱被告己○○）於偵查中以證人身分具結證稱：丁○○給錢時只有說叫我去拉票，沒有說其他的，也沒有說要
      我去發宣傳單及拉布條，她沒有提到 1天多少錢，也沒有
      提到 50000元要買什麼東西，丁○○給錢時並沒有說這是
      我的薪水，也沒有說不可以拿去買票，只有說幫忙拉票等
      語（見94年度選偵字第50號卷第20、21頁），故被告己○○於偵查中已明確證稱被告丁○○並未告知其應如何從事
      競選活動，僅交代以 50000元幫其拉票等詞，故被告丁○○所言已與被告己○○所述不符，是被告丁○○所稱該現
      金為活動經費等語，實屬可疑。又被告丁○○針對該5000
      0 元有無包含其工資乙節，先辯稱：有包含己○○之工資
      ，1天800元到1000元（見94年度選偵字第50號卷第14頁）
      ，然其於本院中又改口稱：沒有固定給己○○之車馬費，
      嗣本院提示前揭偵查筆錄供被告提出辯解時，其又改稱：
      於94年9月時，即對己○○說總部內的員工約日薪800元到
      1000元，要他自己斟酌等詞（見本院卷第153、154頁）。
      然所謂之僱傭，為當事人約定一方於一定或不定之期限內
      為他人服勞務，他人給付報酬之契約，故報酬之內容應係
      兩方於僱傭關係成立之初，即會予以言明，惟為何被告己○○稱並無報酬，而被告丁○○對報酬有無或工作內容亦
      說明不清，且竟有讓受僱人自行斟酌薪資多寡之理？此實
      與一般之僱傭有別。況依證人即丁○○競選總部總務人員
      辛○○於本院中證稱：凡競選期間有關於錢的事均由我經
      手，但唯獨交給己○○的 50000元，是丁○○所給，我只
      負責登載在會計報告書，己○○支出任何費用均不用以單
      據核銷等語（見本院卷第 121頁），雖被告丁○○對證人
      辛○○上開所言，提出辯解稱：我親自將錢交給己○○，
      是對助選員的一種尊重云云，然反觀被告己○○於偵查中
      ，對其是否為丁○○所申請登記之助選員乙節，竟渾然不
      知（見94年度選他字第 351號卷第12頁），故被告丁○○
      如何僅以親自交付活動經費之方式展現其對助選員之尊重
      ？此亦顯現被告丁○○交錢給己○○ 50000元之動機並非
      單純。況且佳民村為原住民部落聚集之村落，幅員並非遼
      闊，若己○○僅係從事幫忙散發傳單、掛布條、參加造勢
      場合、拜訪選民等勞務性質之工作，單以機車代步，應即
      容易完成，且被告己○○亦於偵查中具結證稱：我有去總
      部拿宣傳單，約2公分厚度，布簾1張掛我家門口，村裡放
      3 個，佳民村騎機車10分鐘就可以繞完，掛布簾3、4個小
      時以內就綁完，佳民村用走的要1小時，村內約有100戶人
      家，我去總部2次，還有1次是12月 1日的造勢活動，之後
      就沒再參加任何活動，只有在佳民村內拉票等語（見94年
      度選偵字第50號卷第19頁反面、第20頁），顯見其若真正
      從事助選，工作並非繁重，則被告丁○○所交付之金錢與
      此輕微之勞務顯不相當，並讓其自行運用該筆現金，薪水
      又可自行斟酌，且若加油、購買檳榔、香菸等物均無須任
      何單據核銷，以為控管，此顯與常情不符，故被告丁○○
      辯稱係活動經費等語，應不可採信。
（二）被告己○○於偵查中陳稱：丁○○在94年11月初某日到我
      家來給我50000元，叫我幫她拉票，我在11月間先拿20000
      元給丙○○，我請他幫丁○○拉票，沒有拿宣傳單給他去
      發，只有給錢，11月下旬給甲○○ 12000元，我也是請他
      幫丁○○拉票，甲○○告訴我他那邊的票只有這麼多，所
      以才給比較少，丙○○說他的人比較多，所以我才給2000
      0元。我是把錢交給他們，請他們自己處理，其他的18000
      元，我自己拿去加自己車子的油及買香菸、檳榔花掉，我
      家有7票，18000元有一些花在私人用途上，應該包含有買
      我這1票等語甚明（見94年度選他字第351號卷第11、12頁
      ）。雖被告己○○僅證以丁○○當時交錢時，係要伊「拉
      票」，並非證稱要伊「買票」，惟既然被告丁○○並無明
      確對己○○告知拉票之工作項目為何，已詳述如前，而被
      告己○○亦於收到 50000元之後，依照被告丙○○、甲○○所掌握之票源多寡而交付不同之金額與該 2人，並囑託
      丙○○、甲○○向親友買票，顯見被告己○○於偵查中所
      稱：丁○○要伊以 50000元拉票等語，係指買票之意，故
      被告丁○○無庸對其明說買票之字眼，兩人即心照不宣，
      否則若該筆現金僅係競選活動經費，被告己○○豈能收受
      後自作主張擅自將活動經費挪為買票之用？況查，被告己○○又於偵查中證稱：我是把錢交給他們（指丙○○、甲○○），請他們自己處理，其他的 18000元，我自己拿去
      加自己車子的油及買香菸、檳榔花掉，我家有7票，18000
      元有一些花在私人用途上，應該包含有買我這1票等語（
      見94年度選他字第 351號卷第12頁），當時被告己○○確
      實清楚陳述丁○○所交付之現金包含對其買票等情，此亦
      經本院勘驗偵訊光碟屬實（內容見理由欄之二、（二）段
      中，茲不予贅述），故堪認被告丁○○所交付與被告己○○之 50000元，係對己○○及佳民村其餘有投票權人之行
      賄款項。嗣後被告己○○再依票源多寡將 20000元交與丙○○，另將 12000元交與己○○以作為有投票權人為投票
      予丁○○之賄款。
（三）次參酌被告丙○○於偵查中已具結證稱：我家隔壁鄰居己○○是第 8選區候選人丁○○的樁腳，己○○在94年11月
      15 日傍晚4、5點到我家中交給我現金20000元，他叫我去
      替他拉票，他交給我的錢，是要我替他買票， 1票1000元
      。己○○沒有叫我把現金 20000元交給誰，他只是叫我發
      給支持丁○○候選人的人，但我後來並未將錢發出去等語
      （見94年度選他字第 350號卷第3、4頁），其已明確證述
      被告己○○要伊以 1票1000元買票之事實，雖被告丙○○
      於本院中辯稱：伊於偵查中並未陳述要以 1票1000元買票
      ，僅說明該地區過去以1000元為買票之行情云云，然其於
      本院中之上開辯解不可採信之理由，已詳細說明如前，茲
      不再予贅述（見理由欄二、（三）段所述）。另被告丙○○於本院證稱：被告己○○所給的 20000元是活動經費，
      但己○○並沒有告我要如何拉票或如何運用，他拿錢時有
      叫我投丁○○1票等語（見本院卷第126、128、130頁），
      故依常情觀之，若該經費確實要達到競選活動順利進行，
      理應明確告誡工作項目，以免 2人有工作重疊或疏漏之處
      ，然為何被告己○○交付時亦未告知該如何運用？故被告
      丙○○上開所言實難以採信。且若被告丙○○主觀上僅認
      為收受之 20000元確實為活動經費，則該活動經費之運用
      應屬正當，然其為何直至選舉日之前，均未用以助選？且
      又會認為收到該現金良心不安而主動向檢察官投案？顯見
      被告己○○交給丙○○之現金除係向其買票外，並囑託丙○○向佳民村有投票權之人買票。況且被告丙○○於本院
      準備程序中雖否認犯行，然參酌其所陳稱： 20000元我都
      沒有「發出去」等語（見本院卷第78頁），顯見 20000元
      原本應係要發給佳民村內之有投票權人以作為買票之用，
      否則若僅係活動經費所需，其豈會如此辯稱？
（四）被告己○○於偵查中已明確證稱所交付與被告甲○○之12
      000 元係根據甲○○所稱他那邊之票源數，已如前述，則
      當亦包含對被告甲○○買票行賄之部分。而被告甲○○收
      受12000元後，旋即交付2000元與乙○○、另交付 2000元
      與沈麗珠，並請沈麗珠將錢交與庚○○，以為投票予丁○○之賄款等情，此業據被告乙○○於警詢中稱：甲○○在
      選舉期間有拿2000元給我，該筆錢是用來向我買票，要我
      投票給丁○○，我沒有幫丁○○拉票或買票。而被告庚○○亦於警詢中陳稱：甲○○在選舉期間有拿2000元給我，
      是用來向我買票，要我投票給丁○○。甲○○拿2000元給
      我是為了向我買我跟我太太的票等語。經查，因被告乙○○為甲○○之叔叔，被告庚○○為甲○○之舅舅， 其2人
      與被告甲○○間均有親屬關係，且上開陳述與其 2人自身
      有利害關係，當無誣指之可能。雖被告乙○○、庚○○於
      本院作證時均改稱：所收到的2000元係要幫丁○○拉票云
      云，然參酌被告乙○○於本院中陳稱：甲○○拿錢時要我
      投票給丁○○（見本院卷第 162頁），另被告庚○○於本
      院中陳稱：當時我太太收下2000元，我太太說錢是甲○○
      給的，並要我們投丁○○等語（見本院卷第 174頁），且
      被告甲○○於本院中亦坦承：「（問：你拿錢給庚○○太
      太時，有無要他們 2人投票給丁○○？）有，我要他們投
      票給丁○○，跟他太太說這是競選經費，給你們買檳榔、
      香煙。」（同上頁），雖被告甲○○仍辯以該2000元為是
      競選經費，但被告甲○○既然已承認交付現金時，有告知
      要投票給丁○○，並稱錢要給他們買檳榔、香菸，堪認被
      告甲○○交付金錢時，即交代乙○○、庚○○自行花用金
      錢，且言明必須投票給丁○○，顯然其等收受金錢之代價
      係投丁○○ 1票，兩者顯然有對價關係。況且究竟要如何
      以2000元從事拉票活動，均未見被告甲○○、乙○○、庚○○為合理之解釋，故堪認被告乙○○、庚○○於警詢中
      所言，應屬真實可採，其等於本院中所辯稱收到的錢係活
      動費用等語，實不可採信。
（五）此外，另有被告丙○○於偵查中主動交付與檢察官之2000
      0 元扣案可憑，被告丁○○、己○○、甲○○、乙○○、
      庚○○所為上開犯行既然有上開證據可資證明，應予依法
      論科。
四、查公職人員選舉罷免法第90條之1 之修正條文，已於94年11
    月30日經總統公布，於同年12月 2日生效施行，經比較新舊
    法之刑度，以舊法較有利於行為人，故核被告丁○○所為，
    係違反修正前公職人員選舉罷免法第90條之1第1項之投票行
    賄罪，被告己○○、甲○○係違反修正前公職人員選舉罷免
    法第90條之1第1項之投票行賄罪、刑法第143條第1項之有投
    票權人收受賄賂罪。被告丙○○係違反修正前公職人員選舉
    罷免法第90條之1第2項之預備投票行賄罪、刑法第143條第1
    項之有投票權人收受賄賂罪。被告甲○○係違反修正前公職
    人員選舉罷免法第90條1第 1項之投票行賄罪、刑法第143條
    第 1項之有投票權人收受賄賂罪。被告乙○○、庚○○係犯
    刑法第143條第1項之有投票權人收受賄賂罪。又被告丁○○
    、己○○、甲○○彼此之間，就上開投票行賄之犯行，有犯
    意聯絡及行為分擔，應論以共同正犯。被告丁○○、己○○
    、甲○○各 2次之買票行賄行為時間緊接，所犯罪名相同，
    且係基於概括犯意為之，應以連續犯論處，並加重其刑。被
    告丙○○所犯之預備投票行賄罪與投票受賄罪，係以 1收錢
    之行為觸犯上開2項罪名，為想像競合犯，應從1重論以投票
    收受賄賂罪。被告己○○、甲○○所犯投票行賄罪及投票收
    賄罪 2罪，犯意個別、行為互異，應分論併罰。又被告己○○、丙○○、甲○○、乙○○、庚○○於偵查中自白犯行，
    應分別依公職人員選舉罷免法第90條之1第 5項、第97條之2
    第 1項之規定，減輕其刑，被告己○○、甲○○部分並先加
    後減之。爰審酌被告丁○○身為縣議員候選人，應有一定之
    民主素養，且應為人民之表率，然竟漠視民主法治之可貴，
    為使其順利當選，以買票方式，指示助選員即被告己○○從
    事買票事宜，被告己○○受被告丁○○指示後，遂再找熟識
    之被告甲○○、丙○○行賄，而被告己○○、甲○○除著手
    為投票行賄犯行，被告丙○○預備行賄外，並應允為投票予
    被告丁○○而受賄，被告乙○○、庚○○則因與被告甲○○
    為親屬關係，而收受被告甲○○交付之賄款，渠等企圖影響
    選舉結果，所為妨害民主政治之發展甚鉅，嚴重敗壞選舉風
    氣，被告己○○、甲○○、丙○○、甲○○、乙○○、庚○○犯後原在警詢及偵查中已知坦承部分犯行，但於本院審理
    時竟狡飾前詞，均不見悔意，及被告丁○○自始即否認犯行
    ，飾詞狡辯，顯無悔悟之心，及審酌渠等之智識程度，本次
    行賄及收受賄款金額非鉅等一切情狀，各量處如主文所示之
    刑，並就被告己○○、甲○○、丙○○、乙○○、庚○○犯
    行部分，各諭知易科罰金之折算標準，被告己○○、甲○○
    並定其執行刑及易科罰金之折算標準。被告丁○○、己○○
    、甲○○所犯之投票行賄罪部分，並依公職人員選舉罷免法
    第98條第3項之規定，併予宣告褫奪公權3年，被告己○○、
    甲○○、丙○○、乙○○、庚○○所犯投票收受賄賂罪部分
    ，則均宣告褫奪公權 2年，以資懲儆。而被告己○○、甲○○因宣告多數褫奪公權，僅就最長期間之 3年執行之，併此
    說明。
五、按公職人員選舉罷免法第90條之1第3項規定：預備或用以行
    求期約或交付之賄賂，不問屬於犯人與否，沒收之，乃刑法
    第38條第1項第2款之特別規定，採義務沒收主義，故凡屬預
    備或用以行求期約或交付之賄賂，除已滅失者外，不問已否
    扣案或是否屬被告或共犯所有，均應依上開特別規定宣告沒
    收，法院並無斟酌之餘地，最高法院93年度台上字第2884號
    判決可資參照。次按公職人員選舉罷免法第90條之1第3項固
    規定預備或用以行求期約或交付之賄賂，不問屬於犯人與否
    ，沒收之。但如其賄賂已交付與有投票權之人收受，因收受
    者係犯刑法第143條第1項之投票受賄罪，其所收受之賄賂應
    依同法條第 2項之規定沒收之，如全部或一部不能沒收時，
    追徵其價額，最高法院93年度台上字第5728號判決參照。經
    查，扣案之 20000元，係包含被告己○○交付與被告丙○○
    之賄款及被告丙○○預備行賄之賄款，業已主動繳回扣案在
    案，自應分別依修正前公職人員選舉罷免法第90條之1第3項
    、第143條第2項規定依法宣告沒收。另被告丁○○交付與被
    告己○○之 50000元中，扣除被告己○○已交付與被告丙○○之20000元、交付與甲○○之12000元外，所剩餘之 18000
    元包含被告丁○○所交付之賄賂1000元及預備交付之賄賂17
    000元。而被告甲○○收受之12000元中，扣除交付與乙○○
    、庚○○共4000元外，剩餘之8000元包含其投票受賄之賄款
    1000元及預備行賄之8000元，亦應依上述規定分別宣告沒收
    。被告乙○○、庚○○所各收受之賄款2000元，雖未扣案，
    然既經其收受且尚未繳還，自應依刑法第143條第2項之規定
    ，併予宣告沒收，附此敘明。
據上論斷，應依刑事訴訟法第299 條第1 項前段，修正前公職人
員選舉罷免法第90條之1第1項、第2項、第3項、第 5項、第97條
之2第1項、第98條第3項，刑法第2條第 1項但書、第11條前段、
第28條、第56條、第143條第1項、第2項、第55條、第41條第1項
前段、第2項、第50條第5款、第8款、第37條第2項、第 3項，罰
金罰鍰提高標準條例第1條前段、第2條，判決如主文。
本案經檢察官戊○○到庭執行職務。
中    華    民    國    95    年    5     月    17    日
                        臺灣花蓮地方法院刑事第三庭
                            審判長法官  鄭  培  麗
                                  法官  楊  仲  農
                                  法官  鄭  光  婷
上列正本證明與原本無異。
如對本判決不服，應於送達後10日內，向本院提出上訴狀。（應
抄附繕本）
                                 書記官
中    華    民    國    95    年    5     月    18    日
附錄本判決論罪之法律條文：
修正前公職人員選舉罷免法第90條之1：
對於有投票權之人，行求期約或交付賄賂或其他不正利益，而約
其不行使投票權或為一定之行使者，處五年以下有期徒刑，得併
科新台幣四十萬元以上四百萬元以下罰金。
預備犯前項之罪者，處一年以下有期徒刑。
預備或用以行求期約或交付之賄賂，不問屬於犯人與否，沒收之
。
犯第一項或第二項之罪，於犯罪後六個月內自首者，減輕或免除
其刑；因而查獲候選人為共犯者免除其刑。
犯第一項或第二項之罪，在偵查中自白者，減輕其刑；因而查獲
候選人為共犯者，減輕或免除其刑。
公職人員選舉罷免法第97條之2第1項：
犯第八十九條第二項之罪或刑法第一百四十三條第一項之罪，於
犯罪後三個月內自首者，免除其刑；逾三個月者，減輕或免除其
刑；在偵查或審判中自白者，減輕其刑。
公職人員選舉罷免法第98條：
犯本章之罪，其他法律有較重處罰之規定者，從其規定。
辦理選舉、罷免事務人員，假借職務上之權力、機會、或方法，
以故意犯本章之罪者，加重其刑至二分之一。
犯本章之罪或刑法分則第六章之妨害投票罪，宣告有期徒刑以上
之刑者，並宣告褫奪公權。
中華民國刑法第143條：
有投票權之人，要求、期約或收受賄賂或其他不正當利益，而許
以不行使其投票權或為一定之行使者，處三年以下有期徒刑，得
併科五千元以下罰金。
犯前項之罪者，所收受之賄賂沒收之。如全部或一部不能沒收時
，追徵其價額。


司法院資訊處製作；財團法人民間司法改革基金會備份。
